【裁判字號】    97,訴,1841
【裁判日期】    980930
【裁判案由】    第三人異議之訴
【裁判全文】
臺灣臺中地方法院民事判決              97年度訴字第1841號
原      告  金樹蓆業股份有限公司
法定代理人  丁○○
訴訟代理人  桑銘忠律師
被      告  臺灣新光商業銀行股份有限公司
法定代理人  李增昌
訴訟代理人  乙○○
上列當事人間第三人異議之訴事件，本院於民國98年9月10日言
詞辯論終結，判決如下：
    主      文
本院九十六年度執字第七五五二九號強制執行事件就坐落臺中縣
神岡鄉○○○段后寮小段第二九之三二九、二九之四四三、二九
之四五三地號土地上之原告所有如附圖一所示未辦保存登記建物
（暫編建號一八四五號）即門牌號碼臺中縣神岡鄉○○路三五０
號之建物，除如附圖一所示編號a部分外，所為之強制執行程序
，應予撤銷。
其餘之訴駁回。
訴訟費用由被告負擔五十分之四九，餘由原告負擔。
    事實及理由
甲、程序方面：
壹、按當事人喪失訴訟能力或法定代理人死亡或其代理權消滅者
    ，訴訟程序在有法定代理人或取得訴訟能力之本人，承受其
    訴訟以前當然停止；惟有訴訟代理人者不適用之；另承受訴
    訟人，於得為承受時，應即為承受之聲明。民事訴訟法第
    170、173及第175條第1項分別定有明文。本件被告之法定代
    理人於訴訟程序進行中已變更為李增昌，並由被告當庭聲明
    承受訴訟，有經濟部股份有限公司變更登記表在卷可稽，經
    核與前開規定相符，應准其承受訴訟。
貳、按董事長對內為股東會、董事會及常務董事會主席，對外代
    表公司。董事長請假或因故不能行使職權時，由副董事長代
    理之；無副董事長或副董事長亦請假或因故不能行使職權時
    ，由董事長指定常務董事一人代理之；其未設常務董事者，
    指定董事一人代理之；董事長未指定代理人者，由常務董事
    或董事互推一人代理之。公司法第208條第3項定有明文。本
    件原告之董事長丙○○係坐落臺中縣神岡鄉○○○段后寮小
    段第29-329、29-443、29-453地號土地（下稱系爭土地）之
    所有權人，而被告辯稱前開土地上之未辦保存登記建物即門
    牌號碼臺中縣神岡鄉○○路350號房屋（下稱系爭建物）係
    丙○○所有，並向本院民事執行處聲請查封拍賣，則丙○○
    顯然與本件訴訟結果有利害關係，應予迴避，不能執行董事
    長職權，復未設副董事長、常務董事，亦未指定代理董事長
    ，原告董事會因而決議互推董事丁○○就本件訴訟暫時代理
    執行董事長職務，並有原告公司登記事項卡及董事會會議錄
    在卷可稽，揆諸上開法條意旨，原告於本件訴訟之法定代理
    人為丁○○，應可認定。
乙、實體方面：
壹、原告主張：
一、緣系爭土地為訴外人丙○○所有，原告於民國78年間自行出
    資在上開土地上興建鋼筋混凝土造三層樓之系爭建物，而系
    爭建物乃定著於土地上、具有覆蓋牆垣、足以蔽風雨、供出
    入而可達經濟上使用目的之獨立建築物。且系爭建物雖係以
    第64建號建物即門牌號碼台中縣神岡鄉○○路129之1號（門
    牌整編後為神洲路350號）之建物（下稱原始建物）部分拆
    除後而另行興建，但各有獨立之出入口，且原始建物係由執
    行債務人丙○○做為住家使用，而系爭建物則供為原告之廠
    房使用，況且系爭建物之1樓配置有廁所，2樓設有化粧室內
    有廁所、衛浴設備，其3樓房間內亦有廁所、衛浴設備；又
    原始建物有申請自來水配有水號，但系爭建物並無使用自來
    水，而係挖水井使用地下水等情，均足認上開二棟建物，無
    論在結構或使用功能上，均具有獨立性，應認系爭建物為獨
    立之建築而得為物權之客體，自不生因附合在原始建物而與
    該建物有主從關係，成為原始建物之一部分，由訴外人丙○○取得所有權等問題。
二、房屋納稅義務人固非必為房屋所有權人，房屋稅籍資料雖不
    得作為認定未保存登記建物權屬之唯一證明，惟仍得作為判
    斷所有權之依據。本件原告於79年1月間經台中縣稅捐稽徵
    處登記為納稅義務人，且系爭建物前經原告向財政部申報出
    資建造，並逐年繳納房屋稅迄今，並列為原告之財產，足徵
    原告主張系爭建物為其所有，即非無據。
三、本件原告既為系爭建物之所有權人，已如前述，爰依強制執
    行法第15條前段規定提起第三人異訴之訴，請求本院96 年
    度執字第75529號清償債務強制執行事件就原告所有之系爭
    建物所為之強制執行程序予以撤銷。
四、並聲明：本院96年度執字第75529號強制執行事件就坐落臺
    中縣神岡鄉○○○段后寮小段第29之329、29之443、29之
    453地號土地上之原告所有如附圖一所示未辦保存登記建物
    （暫編建號1845號）即門牌號碼臺中縣神岡鄉○○路350號
    之建物，所為之強制執行程序，應予撤銷。
貳、被告則以：
一、原告固主張系爭建物為其所有，然僅提出繳納房屋稅及財產
    總歸戶之相關資料，僅能證明原告為系爭建物之房屋稅納稅
    義務人，況且系爭建物亦無獨立之門牌號碼，均不足證明其
    為系爭建物之原始出資建造之人，是原告仍無從提起本件訴
    訟。且系爭建物於85年12月間由被告前身臺中市第八信用合
    作社以本院85年度執全字第3187號執行假扣押，次由中國信
    託商業銀行以本院86年度執全字第2578號針對同一標的執行
    而併入前案，於87年1月8日進行實地測量，並由執行債務人
    丙○○於執行勘測筆錄上簽名，並依建物謄本所載，該案債
    務人及原始建物所有人均為訴外人丙○○，足見系爭建物確
    為丙○○所有。
二、系爭建物係拆除部分原始建物後，原地改建而成，並非於原
    建物外另增獨立建物，原始建物仍留存部分建築體且與改建
    部分結合為一體。就構造上而言，系爭建物之1至3樓凸出部
    分及10x2公尺範圍內係借用原始建物之樑柱搭建，或部分改
    建而成，1樓部分須由原始建物出入，2、3樓則可由1樓原始
    建物或2、3樓增建部分出入；另系爭建物與原始建物各樓層
    均有樓梯相通，是就構造上而言，系爭建物與原始建物無任
    何可資區別之標識存在。就使用上而言，系爭建物1樓係作
    為辦公室使用，2樓有撞球桌作休閒使用，3樓擺放運動器材
    ；而原始建物1樓有廁所，2、3樓有廁所、廚房及房間，是
    以，系爭建物與原始建物各樓層均有樓梯相通且使用同一水
    電設備，二者於經濟生活使用上為一體利用，無法區隔，亦
    未具備各自獨立之隱私空間故系爭建物於完成加工後，其所
    有權人應歸屬於原始建物所有權人。況且，被告訴訟代理人
    於本院執行處查封時，曾使用過1樓之廁所，而原告所提出
    之系爭建物1樓廁所照片實乃原始建物之廁所，而原告所提
    出之水井照片亦無從證明水井為系爭建物住家使用之水源等
    語，資為抗辯。
三、並聲明：原告之訴駁回。
參、原告主張：系爭土地為訴外人丙○○所有，其本於系爭土地
    上建有原始建物，嗣後原始建物遭拆除部分後，另興建有系
    爭建物，系爭建物並未辦理保存登記，而原告於於79年1月
    間即開始繳納系爭建物之房屋稅，並將系爭建物列為原告之
    財產，系爭建物及原始建物均為本院96年度執字第75529號
    強制執行事件查封等情，為被告所不爭執，並有系爭土地及
    原始建物登記謄本、系爭建物房屋稅籍證明書、97年房屋稅
    繳款書、全國財產稅總歸戶查詢清單、本院民事執行處97
    年5月26日中院彥民執96執五字第75529號函附卷可佐，堪信
    為真實。
肆、原告主張系爭建物與原始建物乃二獨立之物，且系爭建物為
    原告所有等語，為被告所否認，並以前揭情詞置辯，是本件
    爭點厥為：(一)系爭建物是否為獨立之物？(二)系爭建物之所有
    權人為何？
伍、得心證之理由：
一、系爭建物為獨立之物。
（一）按所謂建築物增建之附屬物，係指於原獨立之建築物所增
      建之建築，已具有構造上之獨立性，但在使用功能上與原
      建築物係作一體利用，欠缺使用上之獨立性，為不具獨立
      性之建築，而從屬於獨立之原建築物者而言。增建之附屬
      物，因不符建築物獨立性之要求，不得為物權之客體；增
      建之建築物，如已具構造上之獨立性，及使用上之獨立性
      ，則屬獨立之建築物，自得為物權之客體。又所謂具有使
      用上之獨立性，係指該部分建築物，與一般建築物相同，
      可作為一建築物單獨適用，有獨立之經濟效用者而言。判
      斷增建部分，是否具有使用上之獨立性，須斟酌其對外通
      行之直接性，增建部分之面積、隔間及向來之利用狀況，
      暨增建部分之利用機能與原有建築物之依存程度等情形定
      之（最高法院92年度台上字第998號判決參照）。查原始
      建物僅留存坐落臺中縣神岡鄉下溪洲后寮小段29-453、
      29-443地號土地之1樓如附圖二所示（A）、（B）、（C）
      部分未拆除外，其餘391.65平方公尺均拆除，並於原始建
      物拆除部分基礎另建有系爭建物1至3樓等情，有臺中縣豐
      原地政事務所（下稱豐原地政）98年6月1日以豐建測字第
      7110號收件之土地複丈成果圖及豐原地政於86年12月24日
      以豐字第57號收件之建物測量成果圖在卷可查，並為兩造
      所不爭執，堪信為真。
（二）復查，原始建物得由如附圖二所示（B）、（C）部分1樓
      南側獨立對外通行，而系爭建物凸出之10×2公尺範圍之
      1樓部分即如附圖一所示a部分，須由原始建物出入，而系
      爭建物凸出之10×2公尺範圍之2、3樓部分即附圖一所示
      b部分則可由原始建物之1樓出入或系爭建物之2、3樓部分
      出入，而系爭建物之其餘部分則可自行獨立對外通行等情
      ，經本院勘驗屬實，並有上開勘驗測量筆錄附卷可參，據
      此，足認系爭建物除附圖一所示a部分外之其餘部分及原
      始建物之構造上均具有獨立性，且均得獨立對外出入，是
      均具備使用上之獨立性，固無疑問。然就附圖一所示a部
      分而言，因該部分僅得藉由原始建物出入，其進出端賴原
      始建物，尚難認其使用上具備獨立性。至於被告辯稱：系
      爭建物與原始建物間有通道可資互通等語，惟查，原告主
      張2建物間之通道業已用木門上鎖加以阻隔等情，卻為被
      告所不否認，並經本院勘驗屬實，堪信為真，應認系爭建
      物已與原始建物有所區隔。此外，原告主張系爭建物1樓
      部分為原告之辦公室，2、3樓部分則置放撞球桌及運動器
      材，以供員工休憩之用；原始建物則係供訴外人丙○○居
      家使用等情，亦為被告所不爭執，足認系爭建物長久以來
      即獨立於原始建物而為不同之使用。
（三）綜上，系爭建物除如附圖一所示a部分外之其餘部分，已
      具備構造上之獨立性，且參酌其得獨立對外通行，並得與
      原始建物有所阻隔，長久以來亦與獨立於原始建物為不同
      之利用等情，足認系爭建物已屬獨立之建築物，而得為物
      權之客體。
二、系爭建物為原告出資建築。
（一）按自己建築之房屋，與依法律行為而取得者有別，縱使不
      經登記，亦不在民法第758條所謂非經登記不生效力之列
      （最高法院41年台上字第1039號判例意旨可資參照）。查
      本件系爭建物並未辦理建物所有權第一次登記之事實，為
      兩造所不爭執，復參酌原始建物之面積於62年4月16日係
      登記為一層422.77平方公尺、二層64.16平方公尺、三層
      30.40平方公尺，然豐原地政於87年1月8日就原始建物與
      系爭建物測量之結果，地面層至第三層均為269.9平方公
      尺，此有原始建物之建物登記謄本及上開豐原地政建物測
      量成果圖在卷可佐，足認增建後之原始建物與系爭建物之
      所以與登記面積落差甚大，乃因增建之系爭建物並無另行
      辦理建物所有權第一次登記所致。則系爭建物既未經登記
      ，則其所有權之歸屬，揆諸上開判例意旨，應視系爭建物
      為何人實際出資所建始得窺知。
（二）查證人丁○○於本院審理時到庭證稱：系爭建物為其擔任
      原告公司之總經理期間，由公司委託訴外人甲○○所建，
      耗費約4、5百萬，工期約半年至1年，原告公司並曾以系
      爭建物向合作金庫銀行貸款，惟因未辦理登記，故無法設
      定抵押，但有向合作金庫銀行切結，即倘系爭建物遭拍賣
      ，合作金庫銀行有優先受償權等語，復參酌證人甲○○即
      當初承攬系爭建物興建之人到庭證稱：系爭房屋確為其所
      建，係原告公司與其接洽，而工程款係由公司之會計出面
      給付等語，縱丁○○現為原告公司董事長且為訴外人丙○○即原始建物所有人之子，其證言較難遽信，然證人甲○○與兩造現無利害關係，是其所證應可採信。故據證人甲○○所證，當初與其接洽付款者均為原告公司之人員，則
      原告主張系爭建物為原告出資興建等情，應有所據。又公
      司帳冊保存期限，依相關稅捐法令規定為7年，系爭建物
      於79年間建築完成，距今已逾19年之久，已如前述，則其
      建築時支出之相關單據、財務會計紀錄等未能保存，尚符
      常情，被告以原告既為公司尚有相關支出憑證及財務會計
      紀錄，非得以年代久遠銷毀為由拒不提出等語，尚難憑信
      。
（三）次按房屋稅納稅義務人，並非必為房屋所有人，繳納房屋
      稅之收據，亦非即為房屋所有權之證明(最高法院40年台
      上字第126號、70年台上字第3760號判例意旨參照)。據此
      ，房屋稅籍資料雖不得作為認定為保存登記建物所有權歸
      屬之唯一證明，但非不得作為判斷所有權之佐證。本件原
      告主張其除逐年繳納系爭建物之房屋稅外，並將系爭建物
      列為原告之財產等情，均為被告所不爭執，並有房屋稅籍
      證明書、97年房屋稅繳款書、全國財產稅總歸戶財產查詢
      清單在卷足憑，堪信為真，是認原告非僅繳納系爭建物之
      房屋稅，更將系爭建物納為原告之財產清單範圍內，則原
      告必已認定系爭建物為其所有後，始為此舉；又訴外人丙○○既為原告公司之負責人，復為系爭土地及原始建物之
      所有人必然知悉原告將系爭建物納為其財產之舉，又無表
      示異議或反對，復參酌上開證人甲○○與丁○○證稱系爭
      建物為原告公司所出資興建，又依系爭建物現亦係供原告
      公司職員辦公、休憩使用等情，堪認系爭建物確為原告所
      出資建築，並由原告取得所有權無疑。至於被告辯稱：系
      爭建物於87年遭訴外人丙○○之債務人強制執行，並由本
      院實地測量，丙○○均未表示異議並於勘驗筆錄上簽名，
      可知系爭建物為丙○○所有等語，惟查，本院86年執全五
      字2578號假扣押強制執行事件、85年執全字第3187號強制
      執行事件就建物部分之執行標的物均係指原始建物，此有
      本院86年1月6日中院全民執全五字第3187號函、本院民事
      執行處87年5月26日86執全五字第2578號函附卷足憑，況
      訴外人丙○○縱未於強制執行過程中就系爭建物遭查封等
      情表示異議，亦難據此認定系爭建物即屬丙○○所有，是
      被告所辯實屬無據。
陸、綜上所述，系爭建物固未辦理建物所有權第一次登記，然除
    如附圖一所示a部分外之其餘部分既屬獨立之建築物，而得
    為物權之客體，又係由原告所出資興建，原告主張其就系爭
    建物具有所有權，係屬可採，從而，原告依強制執行法第15
    條規定，提起本件第三人異議之訴，請求撤銷對於系爭建物
    (如附圖一a部分所示除外)之強制執行程序，為有理由，逾
    此部分請求為無理由，應予駁回。
柒、本件原始建物及系爭建物之門牌號碼原為臺中縣神岡鄉○○
    路129之1號，後於87年2月5日整編後，改為同鄉○○路350
    號，而地政機關有關神洲路134號之記載諒係誤繕所致，經
    本院向臺中縣神岡鄉戶政事務所函查屬實，復有臺中縣神岡
    鄉戶政事務所中縣神戶字第0980000336號函、中縣神戶字第
    0970003341號函、門牌證明書在卷足稽，是本院96年度執字
    第75529號強制執行事件就系爭建物之門牌號碼載為同鄉○○路134號，實係指同鄉○○路350號，附此敘明。
捌、本件判決之基礎已臻明確，兩造其餘就系爭建物有無獨立廁
    所、門牌或用水等攻擊防禦方法及舉證，核與判決無影響，
    毋庸一一論列，併此敘明。
玖、訴訟費用負擔之依據：民事訴訟法第79條。
中    華    民    國    98    年    9     月    30    日
                  民事第一庭    法  官  陳學德
以上正本係照原本作成
如對本判決上訴，須於判決送達後20日內向本院提出上訴狀
中    華    民    國    98    年    9     月    30    日
                                書記官


司法院資訊處製作；財團法人民間司法改革基金會備份。
